臺灣高等法院刑事判決
111年度上訴字第3037號
上  訴  人  
即  被  告  林文華



選任辯護人  張至剛律師
上列上訴人因違反廢棄物清理法案件，不服臺灣士林地方法院11
1年度訴字第62號，中華民國111年5月31日第一審判決（起訴案
號：臺灣士林地方檢察署110年度偵字第15912號），提起上訴，
本院判決如下：
    主  文
原判決撤銷。
林文華犯廢棄物清理法第四十六條第四款前段之非法清除廢棄物
罪，處有期徒刑陸月，如易科罰金，以新臺幣壹仟元折算壹日。
未扣案之犯罪所得新臺幣拾貳萬元沒收，於全部或一部不能沒收
或不宜執行沒收時，追徵其價額。
    事  實
一、林文華明知從事廢棄物清除業務，應向直轄市、縣（市）主
    管機關或中央主管機關委託之機關申請核發公民營廢棄物清
    除機構許可文件後，始得受託從事清除一般廢棄物之業務，
    且其未依上揭規定領有公民營廢棄物清除機構許可文件，竟
    仍基於非法清除廢棄物之犯意，自民國109年10月起，駕駛
    車牌號碼000-0000號自用小貨車，在新北市○○區○○○路、○○
    路及○○街等處社區收集家戶垃圾等一般廢棄物後，嗣將上開
    廢棄物載運至臺北市○○區○○街000巷000號其租用之土地（下
    稱本案土地）堆置，再以臺北市專用垃圾袋包裝後，載運至
    臺北市指定之夜間垃圾收運點清除。嗣於110年4月8日上午9
    時50分許，林文華駕駛前揭自用小貨車載運上開廢棄物至本
    案土地欲堆置時，為警當場查獲。
二、案經內政部警政署保安警察第七總隊第三大隊報告臺灣士林
    地方檢察署檢察官偵查起訴。
    理  由
壹、程序部分：
　　按被告以外之人於審判外之陳述，雖不符刑事訴訟法第159
    條之1至第159條之4之規定，而經當事人於審判程序同意作
    為證據，法院審酌該言詞陳述或書面陳述作成時之情況，認
    為適當者，亦得為證據；當事人、代理人或辯護人於法院調
    查證據時，知有第159條第1項不得為證據之情形，而未於言
    詞辯論終結前聲明異議者，視為有前項之同意，同法第159
    條之5第1項、第2項有明文規定。查本判決下列認定事實所
    引用之本院作為得心證依據之被告以外之人於審判外陳述，
    經本院審理時逐項提示，檢察官、上訴人即被告林文華（下
    稱被告）及辯護人均同意作為證據而並未爭執，且未於言詞
    辯論終結前聲明異議，本院審酌各項證據作成時之狀況，尚
    無違法取得證據及證明力明顯過低等瑕疵，且與本案待證事
    實間具有相當關聯，作為證據充足全案事實之認定，應屬適
    當，依刑事訴訟法第159條之5第1項規定，均有證據能力。
    另本判決下列認定事實所引用之其餘證據，均經依法踐行調
    查證據程序，亦無違法取得、不得作為證據之情形或顯有不
    可信之情況，且均與本案具關連性，認以之作為證據應屬適
    當，故揆諸上開規定，認上揭證據資料均有證據能力。
貳、實體部分：
一、本案認定犯罪事實所憑之證據及理由：
　　訊據被告對於事實欄所示之非法清除廢棄物犯行坦承不諱，
    僅辯稱：我是臺北市合法的個體業者（小蜜蜂），我以為將
    垃圾從新北市載到臺北市處理只要罰錢，不知道涉及刑法，
    我是載到租用的地方，以臺北市專用垃圾袋包裝起來後，再
    載運到指定的地點丟置垃圾子母車清除等語。經查：
（一）上揭事實，業據被告於原審坦承不諱（見原審卷第157、1
      64頁），並有臺北市政府環境保護局（下稱臺北市環保局
      ）110年4月15日北市環廢字第11060224594號函暨附件110
      年4月8日清潔機構稽查紀錄單、現場稽查照片、同局111
      年3月10日北市環廢字第1113001557號函暨附件現場稽查
      照片、同局111年4月29日北市環廢字第1113002729號函暨
      附件現場稽查照片、樹林垃圾焚化廠過磅單在卷可參（見
      110年度偵字第15912號卷〈下稱偵卷〉第29至37頁，原審卷
      第35至71、107至109、113至130、150頁）；又被告在新
      北市○○區○○○路、○○路及○○街等處社區收集家戶垃圾等一
      般廢棄物後，嗣將上開廢棄物載運至本案土地堆置，避免
      污染土地有先舖上地墊防滲漏，再以臺北市專用大型垃圾
      袋包裝等情，有臺北市環保局111年4月29日北市環廢字第
      1113002729號函覆說明可佐（見原審卷第107至109頁），
      並有照片附卷可參（見本院卷第27至45頁），足徵被告前
      揭任意性自白核與事實相符，堪以採信。
（二）綜上所述，本案事證明確，被告非法清除廢棄物犯行，洵
      堪認定，應依法論科。
二、論罪：
（一）按從事廢棄物清除、處理業務者，應向直轄市、縣（市）
      主管機關或中央主管機關委託之機關申請核發公民營廢棄
      物清除處理機構許可文件後，始得受託清除、處理廢棄物
      業務，廢棄物清理法第41條第1項前段定有明定。又廢棄
      物清理法第46條第4款所謂之「清除」係指：（1）收集、
      清運：指以人力、清運機具將一般廢棄物自產生源運輸至
      處理場（廠）之行為。（2）轉運：指以清運機具將一般
      廢棄物自產生源運輸至轉運設施或自轉運設施運輸至中間
      處理或最終處置設施之行為，行政院環保署依廢棄物清理
      法第12條第1項授權訂定之一般廢棄物回收清除處理辦法
      第2條第11款亦有明訂。準此，廢棄物清理法第46條第4款
      所謂之「清除」指廢棄物之收集、運輸行為，而駕駛車輛
      載運廢棄物傾倒之行為，亦該當於「清除」行為（最高法
      院99年度台上字第4374號判決意旨參照）。查本案廢棄物
      係被告自新北市○○區多處社區收集之家戶垃圾，屬一般廢
      棄物，業據被告供述明確（見原審卷第91頁），並有臺北
      市環保局111年4月29日北市環廢字第1113002729號函在卷
      可稽（見原審卷第107至109頁），可知被告未取得公民營
      廢棄物清除機構許可文件，將上開一般廢棄物收集、載運
      至本案土地。是核被告所為，係犯廢棄物清理法第46條第
      4款之非法清除廢棄物罪。
（二）按廢棄物清理法第46條第4款前段之非法清理廢棄物罪，
      係以未依同法第41條第1項規定領有公民營廢棄物清除處
      理機構許可文件而受託清除、處理廢棄物者為犯罪主體，
      再依該法第41條第1項前段觀之，可知立法者顯然已預定
      廢棄物之清除、處理行為通常具有反覆實行之性質。是本
      罪之成立，本質上即具有反覆性，而為集合犯。倘行為人
      在密切接近之一定時間及空間內，反覆從事廢棄物之清除
      、處理行為，於行為概念上得認為係一罪（最高法院105
      年度台上字第2691號判決意旨參照）。是被告於109年10
      月間起至110年4月8日間非法清除廢棄物之行為，為集合
      犯，應論以一罪。
（三）被告對於未取得公民營廢棄物清除機構許可文件，從事廢
      棄物清除業務，係違反廢棄物清理法之行為乙節，知之綦
      詳，依被告於原審供稱：臺北市環保局僅允許個體業者向
      社區收取垃圾後，直接載運到垃圾車，不能運到社區外之
      其他地點打包裝，這件事清潔隊有宣導不可以做等語（見
      原審卷第163頁），核與臺北市政府環保局各區隊向個體
      業者（小蜜蜂）宣導事項第3點載明：「小蜜蜂如將廢棄
      物卸載至空地暫存、貯存、轉運及打包情形者，已屬清除
      行為，則依廢清法第41條第1項及第46條第4款相關規定移
      送法辦」等情相符，有上開宣導事項在卷可稽（見原審卷
      第141至142頁），被告自無違法性認知之錯誤，被告所辯
      其不知已觸犯刑法規定，並不可採。
（四）按刑法第59條所謂「犯罪之情狀顯可憫恕」，係指裁判者
      審酌刑法第57條各款所列事項以及其他一切與犯罪有關之
      情狀之結果，認其犯罪顯可憫恕者而言；必於審酌一切之
      犯罪情狀，在客觀上顯然足以引起一般同情，認為縱予宣
      告法定最低刑度猶嫌過重者，始有其適用。查廢棄物清理
      法第46條第4款未依廢棄物清理法規定領有廢棄物清除許
      可文件，從事廢棄物清除罪，法定刑為「處1年以上5年以
      下有期徒刑」，刑責極為嚴峻，本院審酌被告所為本案犯
      行，雖妨害環境保護主管機關對於廢棄物之監督管理，且
      被告前於109年1月9日即因未依廢棄物清理法規定領有許
      可文件下，擅自駕駛自用小貨車非法向新北市某社區清運
      一般廢棄物，並載運至他處棄置，而為警查獲，經臺灣新
      北地方法院於110年1月12日以109年度審簡字第969號判決
      （下稱前案）被告犯違反廢棄物清理法第46條第4款前段
      之非法清除廢棄物罪，處有期徒刑6月，如易科罰金，以
      新臺幣（下同）1仟元折算1日，緩刑2年，緩刑期間付保
      護管束，並應於緩刑期內提供40小時義務勞務確定在案，
      有上開刑事判決及本院被告前案紀錄表在卷可稽（見偵卷
      第39至46頁，原審卷第9至11頁），惟審酌被告前案與本
      案所為犯罪手段並不一致，被告於本案係自新北市社區先
      將上開廢棄物載運至本案土地上堆置後，避免污染土地有
      先舖上地墊防滲漏，重新以臺北市專用垃圾袋包裝後再載
      運至指定地點送交清潔隊清除，而非如前案所為係棄置他
      處土地，且其於事發後亦於111年5月13日將其在本案土地
      上堆置之一般廢棄物清理完畢，有臺北市環保局111年4月
      29日北市環廢字第1113002729號函暨附件現場稽查照片、
      樹林垃圾焚化廠過磅單在卷可考（見原審卷第107至109、
      113至130、150頁），其於新北市收集、運輸、堆置上開
      廢棄物後，有依臺北市之規定裝入臺北市專用垃圾袋包裝
      後，載運至臺北市指定之夜間垃圾收運點清除，尚無污染
      土地之情形，兼衡被告犯後迭於警詢、偵審中均坦承犯行
      ，堪信具有悔意，如遽論科以此重典，不免過苛，故被告
      上開犯罪情狀在客觀上足以引起一般同情，堪以憫恕，認
      縱使科以法定最低刑度，猶嫌過重，爰依刑法第59條規定
      酌減其刑。
三、撤銷改判及科刑審酌：
    原審認被告所犯罪證明確，予以論罪科刑，固非無見。惟查
    ：被告係自新北市社區將上開廢棄物載運至本案土地上堆置
    、打包，避免污染土地有先舖上地墊防滲漏，再以臺北市專
    用垃圾袋包裝後，載運至臺北市指定之夜間垃圾收運點清除
    等情，有臺北市環保局111年4月29日北市環廢字第11130027
    29號函覆說明可佐（見原審卷第107至109頁），原審認被告
    係載運廢棄物至本案土地傾倒乙節，未考量其事後如何將垃
    圾排出之情節，事實認定難謂允當。被告上訴意旨認其就清
    除垃圾之行為雖有不當，然尚無污染土地之情節，請求從輕
    量刑，為有理由，且原判決既有上開可議之處，自應由本院
    將原判決予以撤銷改判。爰以行為人之責任為基礎，審酌被
    告為圖不法報酬，明知其無廢棄物清除許可文件，竟仍向新
    北市社區收集一般廢棄物後，載運至臺北市轄區內由其承租
    之本案土地堆置、打包，有害公共環境衛生及居民健康，誠
    值非難，惟念及被告犯後坦承犯行，避免廢棄物污染土地有
    先舖上地墊防滲漏，再以臺北市專用垃圾袋包裝後，載運至
    臺北市指定之夜間垃圾收運點清除，並於111年5月13日已將
    所堆置廢棄物清理完畢，有臺北市政府環境保護局111年4月
    29日北市環廢字第113002729號函在卷可稽（見原審卷第107
    至109頁），犯後態度尚屬良好，兼衡被告之犯罪動機、目
    的、手段、清除廢棄物之方式、種類、數量及期間、對社會
    危害程度暨其自述高職畢業之智識程度、離婚、有0名成年
    子女、目前從事打掃大樓工作、月薪2萬多元、需扶養00歲
    母親等一切情狀，量處如主文第2項所示之刑。
四、沒收：
    按犯罪所得，屬於犯罪行為人者，沒收之，於全部或一部不
    能沒收或不宜執行沒收時，追徵其價額，刑法第38條之1第1
     項前段、第3項定有明文。查被告於事實欄所示期間非法受
    託清除廢棄物所得報酬共計12萬元，業據被告於原審坦承不
    諱（見原審卷第163頁），並於本院不予爭執（見本院卷第7
    8頁），此部分核屬其犯罪所得，雖未扣案，仍應依上開規
    定宣告沒收及追徵。
據上論斷，應依刑事訴訟法第369條第1項前段、第364條、第299
條第1項前段，廢棄物清理法第46條第4款，刑法第11條前段、第
41條第1項前段、第38條之1第1項前段、第3項，判決如主文。
本案經檢察官董怡臻到庭執行職務。
中　　華　　民　　國　　111 　年　　10　　月　　20　　日
                  刑事第十七庭  審判長法　官  鄭水銓
                                      法　官  黃雅芬
                                      法　官  沈君玲
以上正本證明與原本無異。
如不服本判決，應於收受送達後20日內向本院提出上訴書狀，其
未敘述上訴之理由者並得於提起上訴後20日內向本院補提理由書
（均須按他造當事人之人數附繕本）「切勿逕送上級法院」。
                                      書記官  羅敬惟
中　　華　　民　　國　　111 　年　　10　　月　　20　　日
附錄：本案論罪科刑法條全文
廢棄物清理法第46條
有下列情形之一者，處1年以上5年以下有期徒刑，得併科新臺幣
1500萬元以下罰金：
一、任意棄置有害事業廢棄物。
二、事業負責人或相關人員未依本法規定之方式貯存、清除、處
    理或再利用廢棄物，致污染環境。
三、未經主管機關許可，提供土地回填、堆置廢棄物。
四、未依第41條第1項規定領有廢棄物清除、處理許可文件，從
    事廢棄物貯存、清除、處理，或未依廢棄物清除、處理許可
    文件內容貯存、清除、處理廢棄物。
五、執行機關之人員委託未取得許可文件之業者，清除、處理一
    般廢棄物者；或明知受託人非法清除、處理而仍委託。
六、公民營廢棄物處理機構負責人或相關人員、或執行機關之人
    員未處理廢棄物，開具虛偽證明。